臺灣高等法院刑事判決　　　　　　　　93年度上訴字第3105號
　　上　訴　人　台灣板橋地方法院檢察署檢察官
　　被　　　告　甲○○
　　選任辯護人　蔡明熙　律師
上列上訴人因被告違反毒品危害防治條例案件，不服台灣板橋地
方法院93年度訴字第35號，中華民國93年9 月15日第一審判決（
起訴案號：台灣板橋地方法院檢察署92年度偵緝字第1546號），
提起上訴，本院判決如下：
    主  文
上訴駁回。
    理  由
一、公訴意旨略以：被告甲○○係綽號「萬能」友人，民國（下
    同）91年1 月2 日下午4 時4 分許，涂維禎（所涉施用毒品
    犯行部分，業由檢察官另行偵辦）因欲向真實姓名年籍不詳
    ，綽號「萬能」之男子購買毒品，乃以0000000000號行動電
    話，撥打「萬能」所使用之0000000000 號 行動電話，聯絡
    購買第1 級毒品海洛因事宜，雙方約定由綽號「萬能」以新
    台幣（下同）6 千5 百元之代價，販賣第1 級毒品海洛因1
    小包與涂維禎。綽號「萬能」為恐販賣毒品牽涉己責，遂於
    當日下午四時七分許，撥打被告甲○○所使用之0000000000
    號電話，請被告幫助其販賣第1 級毒品海洛因。被告遂基於
    幫助「萬能」販賣第1 級毒品之犯意，於接獲「萬能」電話
    通知後，於同日16時12分許，以電話通知涂維禎，約定交付
    第1 級毒品之時間、地點後，會同不知情之妻子徐雲琴（經
    檢察官另為不起訴處分），前往臺北縣三峽鎮○○路海霸船
    （起訴書誤為海霸王）餐廳，向綽號「萬能」取得第1 級毒
    品海洛因（毛重5.9 公克、淨重5.4 公克）後，隨即將該第
    1 級毒品，帶往與涂維禎約定之臺北縣中和市○○路與中正
    路口，欲交付與徐維禎，嗣為警當場查獲，並扣得第1 級毒
    品海洛因6 小包（淨重5.4 公克）。因認被告涉犯刑法第30
    條第1 項、毒品危害防制條例第4 條第1 項、第6 項之幫助
    販賣第1 級毒品未遂罪嫌云云（起訴書認係成立幫助販賣第
    1 級毒品既遂罪嫌，檢察官於原審準備程序中更正如上）。
二、按犯罪事實應依證據認定之，無證據不得認定其犯罪事實；
    不能證明被告犯罪者，應諭知無罪之判決。刑事訴訟法第15
    4 條第2 項、第301 條第1 項分別定有明文。又事實之認定
    應憑證據，如未能發現相當證據，或證據不足以證明，自不
    能以推測或擬制之方法，為裁判基礎（最高法院40年台上字
    第86號判例參照）。又認定不利於被告之事實，需依積極證
    據，茍積極證據不足為不利於被告事實之認定時，即應為有
    利於被告之認定，更不必有何有利之證據。又刑事訴訟上證
    明之資料，無論其為直接證據或間接證據，均須達於通常一
    般人均不致於有所懷疑，而得確信其為真實之程度，始得據
    為有罪之認定，若其關於被告是否犯罪之證明未能達此程度
    ，而有合理性懷疑之存在，致使無從形成有罪之確，根據「
    罪證有疑，利於被告」之證據法則，即不得遽為不利被告之
    認定，其以情況證據（即間接證據）斷罪時，尤須基於該證
    據在直接關係上所可證明之他項情況事實，本乎推理作用足
    以確證被告有罪，方為合法，不得徒憑主觀上之推想，將一
    般經驗上有利被告之其他合理情況逕予排除（最高法院76年
    台上字第4986號、32年度上字67號判例意旨參照）。
三、公訴人認定被告甲○○涉有販賣第1 級毒品未遂或幫助販賣
    第1 級毒品未遂罪，無非係以： (一)被 告於偵查供承確實
    有向綽號「萬能」之男子拿取1 包物品轉交涂維禎，並曾與
    綽號「萬能」及涂維禎聯絡，且代綽號「萬能」向涂維禎收
    取6千5百元之事實。 (二)同 案被告涂維禎於警訊、偵查中
    供述伊向綽號「萬能」之男子提出購買毒品之要求後，被告
    即與其聯絡，並隨後將毒品送至等語。 (三)綽 號「萬能」
    與涂維禎通聯情形，亦有綽號「萬能」使用之0000000000號
    行動電話通聯紀錄及涂維禎使用之0000 000000 號行動電話
    通聯紀錄各一份在卷為憑。 (四)此 外，復有第1 級毒品海
    洛因6 小包（淨重5.4 公克）扣案為憑，為其主要論據。
四、訊據被告固坦承於上開時地，受綽號「萬能」之葉國榮（年
    否認有幫助販賣第1 級毒品未遂之犯行，辯稱：係綽號「萬
    能」之葉國榮打電話給伊，說涂維禎的兒子滿月，叫伊去拿
    滿月的禮物給涂維禎，伊即跟太太徐雲琴一起去，當時約在
    臺北縣三峽鎮○○路的海霸船餐廳，伊去時葉國榮己在餐廳
    外等伊，伊等並未沒下車，葉國榮直接走過來，拿了一盒四
    角型的金飾盒子，小小的紅色的，外面用紅色袋子包起來，
    拿給伊就抄涂維禎的電話給伊，伊將前開物品拿給伊太太，
    伊太太就直接放到皮包裡。葉國榮跟伊說他已與涂維禎約好
    在臺北縣中和市○○○○○道下的路口，伊跟伊太太到現場
    後沒看到涂維禎，就打電話給葉國榮說等不到人，葉國榮叫
    伊直接打電話給涂維禎，涂維禎叫伊等一下說快到了，結果
    警察就來了，伊不知袋子內有毒品，葉國榮叫伊拿東西給涂
    維禎時也沒有要伊收錢等語。經查：
(一)被告於警詢中供稱：「昨日（91年1 月2 日）17時許，我突
    接到『萬能』之電話，電話中請託我代送金飾品與中和友人
    綽號『排骨』即涂維禎。依照約定與『萬能』在三峽中山路
    海霸船餐廳見面後，『萬能』拿紅袋子給我，並請我將東西
    好搬家至新店，故開車戴著太太徐雲琴一同前去，但怎知警
    方盤檢時，請我太太打開紅色袋子時，裡面竟裝著毒品」、
    「『萬能』僅告訴我拿紅色金飾袋子給『排骨』，並無叫我
    91年度偵字第1516號卷第6 頁背面、第7 頁正面、背面），
    於偵查中供稱：「大約5 時左右接到『萬能』的電話，『萬
    能』的名字叫葉國榮」、「他問我說記不記得涂維禎，就叫
    我拿金飾袋給涂維禎，說是滿月禮物，地點他們先約好，我
    之後再跟涂維禎聯絡一次，約在錦和路與中正路口，等了一
    會兒，警察就過來」等語（見91年度偵字第1516號偵查卷第
    40頁背面）、「葉國榮叫我拿東西給涂維禎，我不知內裝何
    物」、「他沒有說裡面是毒品」等語（見92年度偵緝字第15
    46號偵查卷第8 頁背面、第18頁背面），於原審及本院審理
    中供稱：係葉國榮請其送滿月禮物給涂維禎，並不知道所送
    物品是毒品等語（見原審93年3 月8 日準備程序筆錄第3頁
    、93年8 月31日審判筆錄第16頁），自警詢、偵查、原審審
    理迄本院審理中，均否認知悉代為交送之物品為毒品，且該
    部分之解前後並無不一致之情形。
(二)本案係證人涂維禎（偵查中為同案被告）涂維禎因違反毒品
    危害防制條例案件經警查獲後，為配合警方人員查緝毒品來
    源，乃循線查獲被告等情，固有臺北市政府警察局士林分局
    刑事案件移送書1 件在卷可稽，並經查獲員警胡憲安於原審
    審理中證述屬實（見原審93年8 月31日審判筆錄第4 頁），
    惟證人涂維禎於警詢中供稱：「甲○○不是我購買毒品之上
    游，因每次與綽號『萬能』之男子聯絡購買之事後，均是綽
    號『阿華』之男子將毒品送來」、「昨日為警查獲後，我主
    動配合警方調出上游，即撥打0000000000號電話與綽號『萬
    能』之男子聯絡購買事宜，欲購買半錢海洛因」、「我向『
    萬能』購買毒品不下50次，交易地點幾乎均在中和市○○路
    一帶，交易地點均是『萬能』指定，由我在指定地點等『阿
    華』送來。每次交易均為半錢海洛因，價格為6 千5 百元」
    等語（見91年偵字第1516號偵查卷第13頁背面），於檢察官
    偵訊時供稱：「只與甲○○見過幾次面」、「我是打電話給
    『萬能』，他的電話是0000000000號，我的是000000 0000
    號，我是在2 日下午4 點多打給他，然後他就跟我約地點及
    數量，就由警員自行過去約定地點」、「甲○○到的時候有
    打電話給我，之後我就不清楚」、「我以前都是跟『萬能』
    買毒品」（見91年偵字第1516號偵查卷第39頁正面、背面）
    、「因刑警叫我找上手，我才打電話給『萬能』，『萬能』
    說會叫『志強』送來」、「我買了半錢，約6 千或6 千5 百
    元。『志強』來了就被查獲，我以前有見過『志強』一面，
    但不熟」等語（見91年度偵緝字第534 號卷第25頁正面），
    於原審審理中證稱：當時被警察查獲，警察要我調上線。我
    打電話給「萬能」，說要6 千元還是6 千5 百元毒品，他說
    沒空，會叫人送過來，到了會跟我聯絡。地點是我跟「萬能
    」約的，被告快到時有打電話給我。電話中我只問他人到哪
    裡了，警察也在旁邊一直催我問他人到哪了。「萬能」就是
    在庭上之葉國榮等語（見原審93年8 月17日審判筆錄第6頁
    、第7 頁、第14頁），足見證人涂維禎為警查獲後，為配合
    警方查緝而提供毒品來源時，係與綽號「萬能」之葉國榮以
    電話聯絡買賣毒品之金額、重量及交易地點等事宜，並非與
    被告聯絡接洽上開交易細節，且證人涂維禎曾多次向葉國榮
    購買毒品，葉國榮均是委請綽號「阿華」之人代送毒品，並
    非由被告代為送交毒品，而本案葉國榮於電話中雖曾告知涂
    維禎將委請被告送到指定地點交易，但葉國榮其後如何聯絡
    告知委請被告代送，證人涂維禎並無從知悉，至被告與涂維
    禎間雖有電話聯絡，但僅係為確定地點或告知已到達約定地
    點而已，尚無從證明被告知悉葉國榮請其代送給涂維禎之物
    品是毒品海洛因。
(三)證人即查獲員警胡憲安於原審審理中證稱：我不知道涂維禎
    聯絡之對象是誰，也不知到涂維禎的上手是誰。不知道涂維
    禎聯絡時講電話之對象是何人等語（見原審93年8 月31日審
    判筆錄第8 頁、第9 頁），足見涂維禎為警查獲後，配合警
    方與毒品上游聯絡之過程，員警並不知涂維禎聯絡通話之對
    象為何人，自亦無從證明被告已由其與涂維禎之聯絡過程中
    ，知悉所代送之物品為海洛因毒品。
(四)證人即被告之妻徐雲琴於原審審理中證稱：葉國榮當時交給
    被告一個金飾袋，袋子在外，盒子在裡面，袋子是布料。當
    時我跟被告都沒有下車，葉國榮直接把東西交給被告，被告
    接到後就直接放在我皮包裡等語（見原審93年8 月17日審判
    筆錄第18頁），且證人即查獲員警胡憲安於原審審理中亦證
    稱：他太太拿出一包紅色袋子，我們請她打開後發現裡面是
    白色粉末，我們專業判斷那就是毒品。裝毒品之紅色袋子沒
    有扣案。紅色袋子我記得是布做的，被告當時有說這個東西
    是一個叫『萬能』的。紅色布袋裡面應該有盒子等語（見原
    審93年8 月31日審判筆錄第5 頁、第6 頁、第8 頁、第10頁
    ），足見被告為警查獲時所扣得之海洛因毒品，確係裝在紅
    色金飾盒內，該金飾盒並放入紅色布質金飾袋內，員警亦係
    經由被告之妻打開上開包裝後始查知內裝有海洛因毒品，是
    以查扣之海洛因毒品，因係置放於金飾袋內之金飾盒中，一
    般人於收受時，客觀上未必查知所收受者為毒品海洛因。
(四)證人葉國榮於原審審理中固證稱：不清楚本件查獲之毒品交
    易之事，我綽號不是「萬能」，不認識涂維禎及被告云云（
    見原審93年8 月17日審判筆錄第28頁、第29頁），但與證人
    涂維禎、徐雲琴及被告於原審審理中一致當庭指認證人葉國
    榮即為綽號「萬能」之人（見原審93年8 月17日審判筆錄第
    25頁、第27頁、第30頁）等語不符，且葉國榮因涉及販賣毒
    品罪嫌，難期為真實陳述，惟其上開證言就本案之待證事實
    （被告是否知悉所代送之物品為毒品海洛因）亦無任何積極
    證明之關聯性存在，並不足採為不利被告之事證。另被告於
    警詢及偵查中雖曾供稱：「萬能」有囑託要收取6 千5 百元
    云云（見91年度偵字第1516號偵查卷第7 頁正面、第40 頁
    背面），惟於原審審理中否認「萬能」有請其收取6 千5 百
    元，該部分之供述前後不符，且6 千5 百元是否即為其代送
    之物品之對價，並未據被告於警詢或偵查中供明，而收取6
    千5 百元之原因為何，依一般社會生活經驗上，合理上原因
    不一，無從推測其真正原因為何，亦亦不足以推論被告因而
    知悉所代送物品為海洛因毒品。況衡諸常情，販賣毒品之人
    ，為避免於交易過程中當場為警查獲之風險，而委託他人代
    為交送時，受委託之人或知情而代為之、或不知情而受利用
    等情況，不一而足，若無積極證據證明受託代送之人有代送
    毒品之認識，自非得遽認其有幫助販賣毒品之故意。
五、此外，復查無其他積極證據足資認定被告涉有幫助販賣第1
    級毒品海洛因罪嫌，自屬不能證明被告犯罪。至於被告於遭
    查獲時雖持有第1 級毒品海洛因，惟因本案並無從證明被告
    對其所代送之物品為海洛因毒品有所認識，其行為亦不得以
    持有第一級毒品之罪責相繩，附此說明。
六、原審因予諭知被告無罪之判決，經核尚無違誤。公訴人上訴
    意旨略以：(一)被告親自參與本件交易，與葉國榮為共同正犯
    ，且葉國榮將毒品交予被告，並委託被告拿給證人涂維禎後
    ，被告即與證人涂維禎約定交易毒品地點等情，亦據證人涂
    維禎於警詢、偵查時證述在卷。(二)證人徐雪琴於警詢時證稱
    ：海洛因是我先生甲○○的，我不知道來源及作何用途等語
    ，並未提及係葉國榮有要求被告袋送小孩滿月禮之情事，乃
    事後翻異其詞，證詞已有可疑，況衡諸常情，被告與其妻徐
    雪琴於案發當天既然正在從事搬家事宜，且彌月送禮並非急
    迫事務，被告何以於接獲葉國榮電話即同意代勞，又被告既
    係送禮，何以電話通知涂維禎後，不直接送至其住處，而係
    另約地點。(三)觀諸本件通話紀錄，葉國榮於案發當日接受涂
    維供給毒品後，即不斷撥打被告所使用之前開電話號碼，與
    被告聯絡，茍被告係代送小孩滿月禮物，何須頻頻聯絡，且
    被告與葉國榮聯絡後，隨即撥打電話予涂維禎約定見面地點
    ，足見被告於案發時係基於主動地位並決定與涂維禎約定見
    面時間，另由葉國榮所使用之前開行動電話門號之基地台位
    置判斷，葉國榮幾乎皆在台北縣板橋市地區活動，基地台位
    置均未顯現台北縣三峽鎮附近，惟被告及徐雪琴既稱當日下
    午，係在台北縣三峽鎮○○路之「海霸船餐廳」附近與葉國
    榮見面，易言之，依上開通聯紀錄觀之，葉國榮須自91年1
    月2 日16時4 分58秒起至同日18時50分52秒止，有離開台北
    縣板橋市，且經過台北縣土城市或樹林市而抵達台北縣三峽
    鎮之海霸船餐廳，依地形研判，葉國榮應選擇離台北縣板橋
    是最近之台北縣土城交流道附近與被告會合，豈有捨近求遠
    之理。(四)證人徐雪琴另於原審證稱：伊之前與被告在另案施
    用毒品案件為警查獲時，在台北縣政府警察局三峽分局刑事
    組廁所裡，在伊口袋裡查獲金飾袋，當時金飾袋內亦藏有毒
    品海洛因及安非他命，衡情被告對於金飾袋內可能藏有毒品
    海洛因及安非他命等情，應有高度認識云云。惟查：(一)證人
    涂維禎於警詢中僅證稱：因刑警叫我找上游，我才打電話給
    「萬能」，「萬能」有說會叫「志強」送來，我買了半錢，
    約6 千元或6 千5 百元，「志強」來了就被查獲等語，於原
    審審理中亦證稱：當時被警察查獲，警察要我調上線。我打
    電話給「萬能」，說要6 千元還是6 千5 百元毒品，他說沒
    空，會叫人送過來，到了會跟我聯絡。地點是我跟「萬能」
    約的，被告快到時有打電話給我。電話中我只問他人到哪裡
    了，警察也在旁邊一直催我問他人到哪了等語，並未提及係
    被告與其約定交易毒品之地點，且其亦非向被告購買，公訴
    人所持前開上訴理由，尚屬臆測之詞，不足為採。(二)按被告
    以外之人於警詢時所作之筆錄，與審判中不符時，除其先前
    之陳述具有較可信之特別情況，且為證明犯罪事實之存否所
    必要者外，皆屬傳聞證據，並不得採為證據。本件證人徐雪
    琴於原審證稱：葉國榮當時交給被告一個金飾袋，袋子在外
    ，盒子在裡面，袋子是布料。當時我跟被告都沒有下車，葉
    國榮直接把東西交給被告，被告接到後就直接放在我皮包裡
    等語（見原審93年8 月17日審判筆錄第18頁），與被告所述
    相符，雖其於警詢時曾證稱該毒品係被告的等語，惟其或僅
    係於遭查獲後知悉該物品為毒品後所為之供述，且關於該毒
    品係被告所有乙節，亦與前開證據不符，足見證人徐雪琴前
    開證詞，尚不足以認定被告明知前開物品係屬毒品。況依前
    開說明，證人徐雪琴於警詢所作之證言，並無較有可信性，
    自不足採。至被告何以願意於其忙碌之時，應葉國榮之要求
    ，代送彌月禮物，其間原因甚多，且或係被告正處於忙碌之
    空檔時期等等不一而足，當不足以作為不利於被告之推定。
    (三)依前開通聯紀錄所載，被告與葉國榮於短時間內雖曾通話
    多次，且葉國榮發話地點係在台北縣板橋市等，然其間合理
    原因亦甚多，亦難以此遽認被告係為替葉國榮運送毒品而與
    其聯絡。至公訴人所指之合理會面地點乙節，亦僅係個人臆
    測之詞，尚不足據為不利於被告之直接推論。(四)公訴人雖以
    被告另案所犯之違反毒品危害防治條例案件中，有查獲金飾
    袋內裝有毒品，而推定被告對金飾袋中裝有毒品應有高度認
    識，惟被告前開另案涉及違反毒品危害防制條例之時間係在
    92年9 月19日，有本院調取之台灣板橋地方法院檢察署92年
    毒偵字第30 58 號偵查卷為憑，而本件案發時間係早在91年
    1 月2 日，亦難以此推斷被告於其後即本件案發之時，對於
    葉國榮交付之金飾禮盒內係藏有毒品乙節有所認識。公訴人
    上訴意旨，仍執陳詞，指摘原判決不當，為無理由，應予駁
    回。
據上論斷，應依刑事訴訟法第368條，判決如主文。
本案經檢察官呂光華到庭執行職務。
中　　華　　民　　國　　94　　年　　4 　　月　　6 　　日
　　　　　　　　　刑事第二十庭  審判長法　官陳貽男
　　　　　　　　　　　　　　　　　    法　官李世貴
　　　　　　　 　 　　　　　　　　　　法　官高明哲
以上正本證明與原本無異。
如不服本判決，應於收受送達後十日內向本院提出上訴書狀，其
未敘述上訴之理由者並得於提起上訴後十日內向本院補提理由書
（均須按他造當事人之人數附繕本）。
                                      書記官李垂福
中　　華　　民　　國　　94　　年　　4 　　月　　8 　　日
